【裁判字號】    97,訴,2046
【裁判日期】    971224
【裁判案由】    原住民保留地
【裁判全文】
臺北高等行政法院判決
                                      97年度訴字第2046號
                              .
原      告  甲○○
被      告  花蓮縣秀林鄉公所
代  表  人  乙○○（鄉長）
訴訟代理人  丙○○
上列當事人間因原住民保留地事件，原告不服花蓮縣政府中華民
國97年6 月30日97訴字第08號訴願決定，提起行政訴訟。本院判
決如下：
    主  文
原告之訴駁回。
訴訟費用由原告負擔。
    事  實
一、事實概要：
    座落於花蓮縣秀林鄉○○段933 地號公有地（下稱系爭土地
    ）之海軍彈藥室，於民國（下同）79年經海軍花蓮基地指揮
    部移交被告後，遭原告於83年間起無權占用，並於89年間向
    被告申請繼續使用或租用系爭土地。被告經實地現勘後，曾
    多次函復原告勿繼續占用，但原告並未遷離。被告嗣於93年
    6 月10日拆除系爭土地上房舍，惟原告旋再行佔用，被告又
    於96年4 月10日再行拆除，原告乃以97年3 月28日陳情書向
    被告請求就系爭土地設定耕作權及地上權，經被告以97年4
    月3 日秀鄉建字第0970005262號函駁回（下稱原處分）。原
    告不服，提起訴願，經花蓮縣政府97年6 月30日97訴字第08
    號訴願決定關於原告請求被告就系爭土地為取得耕作權及地
    上權登記部分訴願駁回，請求讓售或出租系爭土地部分訴願
    不受理。原告仍不服，遂向本院提起行政訴訟。
二、兩造聲明：
  (一)原告聲明：
    1.訴願決定及原處分均撤銷。
    2.請求被告就系爭土地應准由原告優先取得耕作權及辦理地
      上權登記。
  (二)被告聲明：原告之訴駁回。
三、兩造之爭點：
    原告得否依原住民保留地開發管理辦法第8 條第1 款及第9
    條第1 款規定，主張就系爭土地取得耕作權及辦理地上權登
    記？
  (一)原告主張：
    系爭土地為公有原住民保留地，該筆土地已於97年3 月14日
    辦理土地分割完竣，土地標示已登記為佳民段933-4 地號，
    面積15,299公頃之海軍彈藥室，於79年經海軍花蓮基地指揮
    部移交被告後，原告於83年間就在系爭土地開墾至今14年，
    耗盡畢生心力，如今一無所有，並於89年間曾向被告申請繼
    續使用或租用系爭土地，皆遭被告駁回。故原告請求優先依
    照原住民保留地開發管理辦法（下稱管理辦法）第8 條第1
    款及同辦法第9 條第1 款規定，設定耕作權或地上權登記。
  (二)被告主張：
    1.查系爭土地為原住民保留地，其土地管理機關為行政院原
      住民族委員會，管理辦法係依山坡地保育利用條例第37條
      規定訂定之，又管理辦法第2 條第1 項第3 款規定，本辦
      法之執行機關為鄉（鎮、市、區）公所。有關原住民欲取
      得土地權利，自得依管理辦法第8 條第1 款及第9 條第1
      款規定申請設定耕作權登記及地上權登記，惟申請資格條
      件須符合上開之規定，亦即在管理辦法施行前（79年3 月
      26日前）已由原住民開墾完竣並自行耕作之土地、在管理
      辦法施行前（79年3 月26日前）已由該原住民租用造林，
      並已完成造林之土地，原告主張系爭土地於83年間向訴外
      人李國棟所買受，且依海軍花蓮基地指揮部79年2 月28日
      試補字第0345號函所示，系爭土地於79年以前仍供海軍彈
      藥庫所使用，是以系爭土地並非於管理辦法施行前（79年
      3 月26日）由原住民開墾完竣或完成造林之土地，原告不
      符依管理辦法第8 條及第9 條規定，申請設定耕作權及地
      上權資格。
    2.次按「原住民保留地各種用地申請作業須知」申請種類一
      、原住民申請案：（一）耕作權之申請，其申請要件：一
      、本法實施前由原住民開墾完竣並自行耕作之土地。二、
      由政府配與依區域計畫法編定為農牧用地、養殖用地或依
      都市計畫法劃定為農業區、保護區並供農作、養殖或畜牧
      使用之土地。（二）地上權之申請，其申請要件一、本辦
      法施行前已由原住民租用造林，並已完成造林之土地。二
      、原住民具有造林能力，由政府配與依區域計畫法編定為
      林業用地或依都市計畫法劃定為保護區並供造林使用之土
      地。三、原有自住房屋基地，以建築物及其附屬設施實際
      使用之土地。四、為適應居住需要，依法得為建築使用之
      土地。系爭土地使用分區為山坡地保育區，使用地類別為
      農牧用地，案地現況為舊海軍彈藥庫房舍，並為原告所占
      用，原告請求依管理辦法第8 條第1 款、9 條第1 款申請
      辦理耕作權、地上權設定登記，被告依據「原住民保留地
      各種用地申請作業須知」審查或辦理注意事項，申請標的
      土地，應符合管理辦法第8 條規定，原告申請資格條件並
      不符上項規定。
    理  由
一、按原住民保留地開發管理辦法第8 條規定：「原住民保留地
    合於下列情形之一者，原住民得會同中央主管機關向當地登
    記機關申請設定耕作權登記：一、本辦法施行前由原住民開
    墾完竣並自行耕作之土地。二、由政府配與該原住民依區域
    計畫法編定為農牧用地、養殖用地或依都市計畫法劃定為農
    業區、保護區並供農作、養殖或畜牧使用之土地。」管理辦
    法第9 條規定：「原住民保留地合於下列情形之一者，原住
    民得會同中央主管機關向當地登記機關申請設定地上權登記
    ：一、本辦法施行前已由該原住民租用造林，並已完成造林
    之土地。二、該原住民具有造林能力，由政府配與依區域計
    畫法編定為林業用地或依都市計畫法劃定為保護區並供造林
    使用之土地。」
二、本件座落於花蓮縣秀林鄉○○段933 地號公有地（下稱系爭
    土地）之海軍彈藥室，於民國（下同）79年經海軍花蓮基地
    指揮部移交被告後，遭原告於83年間起無權占用，並於89年
    間向被告申請繼續使用或租用系爭土地。被告經實地現勘後
    ，曾多次函復原告勿繼續占用，但原告並未遷離。被告嗣於
    93年6 月10日拆除系爭土地上房舍，惟原告旋再行佔用，被
    告又於96年4 月10日再行拆除，原告乃以97年3 月28日陳情
    書向被告請求就系爭土地設定耕作權及地上權，經被告以97
    年4 月3 日秀鄉建字第0970005262號函駁回（下稱原處分）
    。原告不服，循序提起行政訴訟，並為事實欄所載各節之主
    張，是本件應審酌者厥為：原告得否依原住民保留地開發管
    理辦法第8 條第1 款及第9 條第1 款規定，主張就系爭土地
    取得耕作權及辦理地上權登記？
三、經查：
  (一)系爭土地於79年2 月之前原係供海軍彈藥庫使用，79年2 月
    始歸交被告管理，此有海軍花蓮基地指揮部79年2 月28日試
    補字第0345號函附卷可稽。復依訴願書記載，系爭土地係於
    83年間由村幹事李國棟將使用權出售予原告，是原告係於83
    年間始占有系爭土地，換言之，原告於79年3 月26日上開管
    理辦法施行前，原告尚未完成開墾系爭土地或完成造林，此
    並為原告所不爭執（參準備程序筆錄）。
  (二)查被告請求就系爭土地應准由原告優先取得耕作權及辦理地
    上權登記，其法律依據係原住民保留地開發管理辦法第8 條
    第1 款及第9 條第1 款規定（參準備程序筆錄）。然如上所
    述，系爭土地並非政府配予原告供其農作或造林之土地，且
    原告係於83年間始占有系爭土地，系爭土地並非上開管理辦
    法施行前（79年3 月26日）由原住民開墾完竣或完成造林之
    土地，本件顯不符管理辦法第8 條或第9 條之規定，則原告
    申請設定耕作權或地上權，顯於法不合。
四、綜上，原處分以原告不符原住民保留地開發管理辦法第8 條
    第1 款及第9 條第1 款規定，否准原告申請耕作權及地上權
    登記之請求，於法並無不合。訴願決定予以維持，亦無違誤
    。原告徒執前詞，訴請撤銷，並請求被告就系爭土地應准由
    原告優先取得耕作權及辦理地上權登記，為無理由，應予駁
    回。
五、兩造其餘攻擊防禦方法均與本件判決結果不生影響，故不逐
    一論述，併此敘明。
據上論結，本件原告之訴為無理由，爰依行政訴訟法第98條第1
項前段，判決如主文。
中    華    民    國    97    年    12    月    24    日
                    臺北高等行政法院第二庭
                              審判長法  官  徐  瑞  晃
                                    法  官  畢  乃  俊
                                    法  官  陳  金  圍
上為正本係照原本作成。
如不服本判決，應於送達後20日內，向本院提出上訴狀並表明上
訴理由，如於本判決宣示後送達前提起上訴者，應於判決送達後
20日內補提上訴理由書（須按他造人數附繕本）。
中    華    民    國    97    年    12    月    24    日
                                    書記官  陳  可  欣


司法院資訊處製作；財團法人民間司法改革基金會備份。
